ACORDAO-COMPLETO-2409585

ACÓRDÃO 9245/2020 ATA 30/2020 - SEGUNDA CÂMARA

VISTOS, relatados e discutidos estes autos de tomada de contas especial instaurada em desfavor Andréa Oliveira Silva, Prefeita Municipal de Anagé (BA) no período de 1º/1/2013 a 31/12/2016, e de Elen Zite Pereira dos Santos, Prefeita Municipal de Anagé (BA) no período de 1º/1/2017 até o momento, em razão de não ter ficado comprovada a boa e regular aplicação, dada a omissão no dever de prestar contas, dos recursos federais recebidos pelo Município de Anagé (BA) por força do Programa de Educação Infantil - Apoio Suplementar, no exercício de 2013, no valor de R$ 81.670,96 (peça 4) ,
ACORDAM os Ministros do Tribunal de Contas da União, reunidos em Sessão da Segunda Câmara, diante das razões expostas pelo Relator, em:
9.1 considerar revel a responsável Andréa Oliveira Silva, para todos os efeitos, dando-se prosseguimento ao processo, com fulcro no art. 12, § 3º, da Lei 8.443, de 16 de julho de 1992;
9.2 julgar irregulares, nos termos dos arts. 1º, inciso I, 16, inciso III, alínea "c", da Lei nº  8.443, de 1992, c/c os arts. 19 e 23, inciso III, da mesma lei, as contas da responsável Andréa Oliveira Silva; 
9.3 condenar a responsável Andréa Oliveira Silva ao pagamento do valor de R$ 81.670,96 (oitenta e um mil, seiscentos e setenta reais e noventa e seis centavos) atualizado monetariamente e acrescido dos juros de mora calculados a partir de 30/12/2013 até a data da efetiva quitação do débito, fixando-lhe o prazo de quinze dias, para que comprove o recolhimento da referida quantia aos cofres do Fundo Nacional de Desenvolvimento da Educação, nos termos do art. 23, inciso III, alínea "c", da Lei nº  8.443, de 1992, c/c o art. 214, inciso III, alínea "a", do Regimento Interno;  
9.4 aplicar à responsável Andréa Oliveira Silva, a multa prevista no art. 57 da Lei nº  8.443, de 1992, c/c o art. 267 do Regimento Interno, no valor de R$ 9.000,00 (nove mil reais) , fixando-lhe o prazo de quinze dias, a contar da notificação, para que comprove, nos termos do art. 214, inciso III, alínea "a", do Regimento Interno, o recolhimento da dívida aos cofres do Tesouro Nacional, atualizada monetariamente desde a data deste acórdão até a do efetivo recolhimento, se paga após o vencimento, na forma da legislação em vigor; 
9.5 julgar irregulares, nos termos dos arts. 1º, inciso I, 16, inciso III, alínea "a", da Lei nº  8.443, de 1992, c/c os arts. 19 e 23, inciso III, da mesma Lei, as contas da responsável Elen Zite Pereira dos Santos;
9.6 aplicar à responsável Elen Zite Pereira dos Santos, a multa prevista no art. 58, inciso I, da Lei nº  8.443, de 1992, c/c o art. 268, inciso I, do Regimento Interno, no valor de R$ 5.000,00 (cinco mil reais) fixando-lhe o prazo de quinze dias, a contar da notificação, para que comprove, nos termos do art. 214, inciso III, alínea "a", do Regimento Interno, o recolhimento da dívida aos cofres do Tesouro Nacional, atualizada monetariamente desde a data deste acórdão até a do efetivo recolhimento, se paga após o vencimento, na forma da legislação em vigor;
9.7 autorizar, desde logo, a cobrança judicial da dívida, caso não atendida a notificação, na forma do disposto no art. 28, inciso II, da Lei nº 8.443, de 1992;
9.8 autorizar, desde logo, se requerido, com fundamento no art. 28, inciso I, da Lei nº  8.443, de 1992, c/c o art. 217, §§ 1º e 2º do Regimento Interno, o parcelamento das dívidas em até 36 parcelas, incidindo, sobre cada parcela, corrigida monetariamente, os correspondentes acréscimos legais, fixando-lhes o prazo de quinze dias, a contar do recebimento da notificação, para comprovarem o recolhimento da primeira parcela, e de trinta dias, a contar da parcela anterior, para comprovarem os recolhimentos das demais parcelas, devendo incidir, sobre cada valor mensal da dívida referida no item 9.3 os juros de mora devidos, na forma prevista na legislação em vigor, alertando as responsáveis de que a falta de comprovação do recolhimento de qualquer parcela importará o vencimento antecipado do saldo devedor, nos termos do § 2º do art. 217 do Regimento Interno;
9.9 dar ciência deste acórdão às responsáveis, e ao Fundo Nacional de Desenvolvimento da Educação, informando-os de que seu inteiro teor, e o relatório e o voto que o precedem, podem ser acessados em www.tcu.gov.br/acordaos.
9.10 enviar cópia deste acórdão à Procuradoria da República na Bahia nos termos do § 3º do art. 16 da Lei nº  8.443, de 1992, c/c o § 7º do art. 209 do Regimento Interno, para adoção das medidas que entender cabíveis, informando-a de que seu inteiro teor, e o relatório e o voto que o precedem, podem ser acessados em www.tcu.gov.br/acordaos.

TOMADA DE CONTAS ESPECIAL. TCE instaurada pelo(a) Fundo Nacional de Desenvolvimento da Educação em razão de Omissão no dever de prestar contas, para atendimento ao Programa de Educação Infantil - Apoio Suplementar , exercício 2013, função ASSISTENCIA SOCIAL (nº da TCE no sistema: 3342/2019).

Segunda Câmara

Município de Anagé (BA).

3. Interessados/Responsáveis: Andréa Oliveira Silva (CPF XXX.580.175-XX); Elen Zite Pereira dos Santos (CPF XXX.320.405-XX).

13.1. Ministros presentes: Ana Arraes (Presidente), Augusto Nardes, Aroldo Cedraz e Raimundo Carreiro (Relator).
13.2. Ministros-Substitutos presentes: Marcos Bemquerer Costa e André Luís de Carvalho.

ACORDAO-COMPLETO-2456921

Acórdão de Relação 4515/2021 - Segunda Câmara

Acórdão de Relação

ANDREA OLIVEIRA SILVA

RAIMUNDO CARREIRO

Trata-se de Tomada de Contas Especial instaurada em desfavor Andréa Oliveira Silva, Prefeita Municipal no período de 1º/1/2013 a 31/12/2016, e de Elen Zite Pereira dos Santos, Prefeita Municipal no período de 1º/1/2017 até o momento, em razão de não ter ficado comprovada a boa e regular aplicação, dada a omissão no dever de prestar contas dos recursos federais recebidos pelo Município de Anagé (BA) por força do Programa de Educação Infantil - Apoio Suplementar, no exercício de 2013, no valor de R$ 81.670,96 (peça 4) .
A prestação de contas deveria ter sido enviada ao Conselho do Fundo de Manutenção e Desenvolvimento da Educação Básica e de Valorização dos Profissionais da Educação (Fundeb) até 21/10/2018.
FASE INTERNA
O tomador de contas, cujo relatório conclusivo se encontra à peça 16, constatou as irregularidades e o débito mencionados. Atribuiu a responsabilidade à Sra. Andréa Oliveira Silva, na condição de gestora dos recursos transferidos, e à Sra. Elen Zite Pereira dos Santos, na condição de sua sucessora.
A Controladoria Geral da União (CGU) , em relatório de auditoria (peça 18) , acompanhou o parecer do Tomador de Contas. Destarte, certificou a irregularidade das contas em apreciação (peça 19) , tendo a autoridade ministerial competente atestado haver tomado conhecimento de suas conclusões (peça 21) .
EXAME PRELIMINAR
O disposto no art. 10 da IN n.º 71, de 2012 foi observado, uma vez que constam dos autos os documentos elencados no referido dispositivo normativo que se enquadram ao caso vertente e que possibilitam a análise do mérito da questão em debate e o amplo exercício do contraditório e do direito de defesa.
CITAÇÃO
Foram ouvidas a Sra. Andréa Oliveira Silva e a Sra. Elen Zite Pereira dos Santos nos termos propostos pela unidade técnica à peça 26, p. 6/7:
27.	Diante do exposto, submetem-se os autos à consideração superior, propondo:
a) realizar a citação, com fundamento nos arts. 10, § 1º, e 12, incisos I e II, da Lei 8.443/1992, c/c o art. 202, incisos I e II, do RI/TCU, para que, no prazo de quinze dias, a responsável abaixo indicada, em decorrência da conduta praticada, apresente alegações de defesa e/ou recolha, aos cofres especificados, a quantia abaixo indicada, atualizada monetariamente a partir da respectiva data até o efetivo recolhimento, abatendo-se, na oportunidade, a quantia eventualmente ressarcida, na forma da legislação em vigor, que gerou a irregularidade demonstrada a seguir:
	Débito relacionado somente à responsável Andréa Oliveira Silva (CPF XXX.580.175-XX) , Prefeita Municipal no período de 1º/1/2013 a 31/12/2016, na condição de gestora dos recursos.
Irregularidade: não comprovação da boa e regular aplicação dos recursos federais repassados ao município de Anagé/BA, em face da omissão no dever de prestar contas dos valores transferidos, no âmbito do Programa de Educação Infantil - Apoio Suplementar, no exercício de 2013, cujo prazo encerrou-se em 21/10/2018.
Evidência da irregularidade: documento técnico presente na peça 10.
Normas infringidas: art. 37, caput, c/c o art. 70, parágrafo único, da Constituição da República Federativa do Brasil; art. 93, do Decreto-lei 200/1967; art. 66, do Decreto 93.872/1986; art. 10, inciso III, alínea "e", da Resolução CD/FNDE 17, de 16/5/2013; e art. 2º, §3º-A, da Resolução CD/FNDE 2, de 18/1/2012 (incluído pelo art. 1º, da Resolução CD/FNDE 43, de4/9/2012) .
Cofre credor: Fundo Nacional de Desenvolvimento da Educação.
	Data de ocorrência
	Valor histórico (R$) 

	30/12/2013
	81.670,96

Valor atualizado do débito (sem juros) , em 12/12/2019: R$ 113.628,81
Conduta: não demonstrar a boa e regular aplicação dos recursos federais recebidos e geridos à conta do Programa de Educação Infantil - Apoio Suplementar, no exercício de 2013, em face da omissão na prestação de contas, cujo prazo encerrou-se em 21/10/2018.
Nexo de causalidade: a conduta descrita impediu o estabelecimento do nexo causal entre as possíveis despesas efetuadas com os recursos recebidos, no âmbito do Programa de Educação Infantil - Apoio Suplementar, no exercício de 2013, em afronta ao art. 37, caput, c/c o art. 70, parágrafo único, da Constituição da República Federativa do Brasil; art. 93, do Decretolei 200/1967; art. 66, do Decreto 93.872/1986; art. 10, inciso III, alínea "e", da Resolução CD/FNDE 17, de 16/5/2013; e art. 2º, §3º-A, da Resolução CD/FNDE 2, de 18/1/2012 (incluído pelo art. 1º, da Resolução CD/FNDE 43, de4/9/2012) .
Culpabilidade: não há excludentes de ilicitude, de culpabilidade e de punibilidade; é razoável supor que a responsável tinha consciência da ilicitude de sua conduta; era exigível conduta diversa da praticada, qual seja, desincumbir-se do seu dever por meio da apresentação da prestação de contas no prazo e forma devidos e/ou disponibilizar as condições materiais mínimas e necessárias para que a sua sucessora pudesse apresentar a devida prestação de contas.
b) informar à responsável que, caso venha a ser condenada pelo Tribunal, os débitos ora apurados serão acrescidos de juros de mora, nos termos do § 1º do art. 202 do RI/TCU;
c) esclarecer à responsável, em obediência ao art. 12, § 2º, da Lei 8.443/1992, e ao art. 12, inciso VI, da Resolução TCU 170/2004, que o recolhimento tempestivo do débito somente saneará o processo caso seja reconhecida a sua boa-fé e não se constate outra irregularidade nas contas; 
d) realizar a audiência da responsável abaixo indicada, com fundamento nos arts. 10, § 1º, e 12, incisos I e III, da Lei 8.443/1992, c/c o art. 202, incisos I e III, do RI/TCU, para que, no prazo de quinze dias, apresente razões de justificativa quanto à conduta praticada que gerou a irregularidade demonstrada a seguir: 
Responsável: Elen Zite Pereira dos Santos (CPF XXX.320.405-XX) , Prefeita Municipal no período de 1º/1/2017 até o momento, na condição de sucessora.
	Irregularidade: não cumprimento do prazo originalmente estipulado para prestação de contas do Programa de Educação Infantil - Apoio Suplementar, no exercício de 2013, cujo prazo encerrou-se em 21/10/2018.
Evidência da irregularidade: documento técnico presente na peça 10.
Normas infringidas: art. 37, caput, c/c o art. 70, parágrafo único, da Constituição da República Federativa do Brasil; art. 93, do Decreto-lei 200/1967; art. 66, do Decreto 93.872/1986; art. 10, inciso III, alínea "e", da Resolução CD/FNDE 17, de 16/5/2013; e art. 2º, §3º-A, da Resolução CD/FNDE 2, de 18/1/2012 (incluído pelo art. 1º, da Resolução CD/FNDE 43, de4/9/2012) .
Conduta: descumprir o prazo originalmente estipulado para prestação de contas dos recursos federais recebidos à conta do Programa de Educação Infantil - Apoio Suplementar, no exercício de 2013, o qual se encerrou em 21/10/2018.
Nexo de causalidade: a conduta descrita impediu o estabelecimento do nexo causal entre as possíveis despesas efetuadas com os recursos recebidos, no âmbito do Programa de Educação Infantil - Apoio Suplementar, no exercício de 2013, em afronta ao art. 37, caput, c/c o art. 70, parágrafo único, da Constituição da República Federativa do Brasil; art. 93, do Decretolei 200/1967; art. 66, do Decreto 93.872/1986; art. 10, inciso III, alínea "e", da Resolução CD/FNDE 17, de 16/5/2013; e art. 2º, §3º-A, da Resolução CD/FNDE 2, de 18/1/2012 (incluído pelo art. 1º, da Resolução CD/FNDE 43, de4/9/2012) .
Culpabilidade: não há excludentes de ilicitude, de culpabilidade e de punibilidade; é razoável supor que a responsável tinha consciência da ilicitude de sua conduta; era exigível conduta diversa da praticada, qual seja, desincumbir-se do seu dever por meio da apresentação da prestação de contas no prazo e forma devidos.
e) encaminhar cópia da presente instrução às responsáveis, a fim de subsidiar a apresentação de suas alegações de defesa e/ou razões de justificativa; e
f) esclarecer às responsáveis, em obediência ao art. 12, § 3º, da Lei 8.443/1992, e ao art. 12, inciso VII, da Resolução TCU 170/2004, que o não atendimento à citação ou à audiência implicará revelia, para todos os efeitos, dando-se prosseguimento ao processo.
A Sra. Elen Zite Pereira dos Santos apresentou suas razões de justificativa à peça 44. A Sra. Andréa Oliveira Silva não se manifestou, tornando-se revel.
ANÁLISE DE MÉRITO 
A seguir, com fundamento no art. 1º, § 3º, inciso I, da Lei nº 8.443, de 1992, transcrevo excerto do exame da matéria tratada nos autos levado a efeito Secretaria de Controle Externo de Tomada de Contas Especial à peça 47, ratificado pelo titular da unidade técnica à peça 49.
HISTÓRICO
Em 12/8/2019, com fundamento na IN/TCU 71/2012, alterada pela IN/TCU 76/2016 e DN/TCU 155/2016, o dirigente do Fundo Nacional de Desenvolvimento da Educação autorizou a instauração da tomada de contas especial (peça 1) . O processo foi registrado no sistema e-TCE com o número 3342/2019.
Os recursos repassados pelo FNDE ao município de Anagé/BA, no âmbito do Programa de Educação Infantil - Apoio Suplementar - exercício 2013, totalizaram R$ 81.670,96 (peça 4) . 
O fundamento para a instauração da Tomada de Contas Especial, conforme consignado na matriz de responsabilização elaborada pelo tomador de contas, foi a constatação da seguinte irregularidade: 
Não comprovação da boa e regular aplicação dos recursos federais repassados à Prefeitura Municipal de Anagé - BA, em face da omissão no dever de prestar contas dos valores transferidos, no âmbito do Programa de Educação Infantil - Apoio Suplementar, no exercício de 2013, cujo prazo encerrouse em 21/10/2018.
As responsáveis arroladas na fase interna foram devidamente comunicadas e, diante da ausência de justificativas suficientes para elidir a irregularidade e da não devolução dos recursos, instaurou-se a tomada de contas especial.
No relatório (peça 16) , o tomador de contas concluiu que o prejuízo importaria no valor original de R$ 81.670,96, imputando-se a responsabilidade a Andréa Oliveira Silva, Prefeita Municipal no período de 1º/1/2013 a 31/12/2016, na condição de gestora dos recursos, e a Elen Zite Pereira dos Santos, Prefeita Municipal no período de 1º/1/2017 até o momento, na condição de sucessora. 
Em 24/11/2019, a Controladoria-Geral da União emitiu o relatório de auditoria (peça 18) , em concordância com o relatório do tomador de contas. O certificado de auditoria e o parecer do dirigente do órgão de controle interno concluíram pela irregularidade das presentes contas (peças 19 e 20) .
Em 6/12/2019, o ministro responsável pela área atestou haver tomado conhecimento das conclusões contidas no relatório e certificado de auditoria, bem como do parecer conclusivo do dirigente do órgão de controle interno, manifestando-se pela irregularidade das contas, e determinou o encaminhamento do processo ao Tribunal de Contas da União (peça 21) .
Na instrução inicial (peça 26) , analisando-se os documentos nos autos, concluiu-se pela necessidade de realização de citação e audiência para as irregularidades abaixo: 
Irregularidade 1: não comprovação da boa e regular aplicação dos recursos federais repassados ao município de Anagé/BA, em face da omissão no dever de prestar contas dos valores transferidos, no âmbito do Programa de Educação Infantil - Apoio Suplementar, no exercício de 2013, cujo prazo encerrou-se em 21/10/2018.
Evidência da irregularidade: documento técnico presente na peça 10.
Normas infringidas: art. 37, caput, c/c o art. 70, parágrafo único, da Constituição da República Federativa do Brasil; art. 93, do Decreto-lei 200/1967; art. 66, do Decreto 93.872/1986; art. 10, inciso III, alínea "e", da Resolução CD/FNDE 17, de 16/5/2013; e art. 2º, §3º-A, da Resolução CD/FNDE 2, de 18/1/2012 (incluído pelo art. 1º, da Resolução CD/FNDE 43, de 4/9/2012) .
Débitos relacionados à responsável Andréa Oliveira Silva:
	Data de ocorrência
	Valor histórico (R$) 

	30/12/2013
	81.670,96

Cofre credor: Fundo Nacional de Desenvolvimento da Educação.
Responsável: Andréa Oliveira Silva.
Conduta: não demonstrar a boa e regular aplicação dos recursos federais recebidos e geridos à conta do Programa de Educação Infantil - Apoio Suplementar, no exercício de 2013, em face da omissão na prestação de contas, cujo prazo encerrou-se em 21/10/2018.
Nexo de causalidade: a conduta descrita impediu o estabelecimento do nexo causal entre as possíveis despesas efetuadas com os recursos recebidos, no âmbito do Programa de Educação Infantil - Apoio Suplementar, no exercício de 2013, em afronta ao art. 37, caput, c/c o art. 70, parágrafo único, da Constituição da República Federativa do Brasil; art. 93, do Decretolei 200/1967; art. 66, do Decreto 93.872/1986; art. 10, inciso III, alínea "e", da Resolução CD/FNDE 17, de 16/5/2013; e art. 2º, §3º-A, da Resolução CD/FNDE 2, de 18/1/2012 (incluído pelo art. 1º, da Resolução CD/FNDE 43, de 4/9/2012) .
Culpabilidade: não há excludentes de ilicitude, de culpabilidade e de punibilidade; é razoável supor que a responsável tinha consciência da ilicitude de sua conduta; era exigível conduta diversa da praticada, qual seja, desincumbir-se do seu dever por meio da apresentação da prestação de contas no prazo e forma devidos e/ou disponibilizar as condições materiais mínimas e necessárias para que a sua sucessora pudesse apresentar a devida prestação de contas. 
Encaminhamento: citação.
Irregularidade 2: não cumprimento do prazo originalmente estipulado para prestação de contas do Programa de Educação Infantil - Apoio Suplementar, no exercício de 2013, cujo prazo encerrou-se em 21/10/2018.
Evidência da irregularidade: documento técnico presente na peça 10.
Normas infringidas: art. 37, caput, c/c o art. 70, parágrafo único, da Constituição da República Federativa do Brasil; art. 93, do Decreto-lei 200/1967; art. 66, do Decreto 93.872/1986; art. 10, inciso III, alínea "e", da Resolução CD/FNDE 17, de 16/5/2013; e art. 2º, §3º-A, da Resolução CD/FNDE 2, de 18/1/2012 (incluído pelo art. 1º, da Resolução CD/FNDE 43, de 4/9/2012) .
Responsável: Elen Zite Pereira dos Santos.
Conduta: descumprir o prazo originalmente estipulado para prestação de contas dos recursos federais recebidos à conta do Programa de Educação Infantil - Apoio Suplementar, no exercício de 2013, o qual se encerrou em 21/10/2018.
Nexo de causalidade: a conduta descrita impediu o estabelecimento do nexo causal entre as possíveis despesas efetuadas com os recursos recebidos, no âmbito do Programa de Educação Infantil - Apoio Suplementar, no exercício de 2013, em afronta ao art. 37, caput, c/c o art. 70, parágrafo único, da Constituição da República Federativa do Brasil; art. 93, do Decretolei 200/1967; art. 66, do Decreto 93.872/1986; art. 10, inciso III, alínea "e", da Resolução CD/FNDE 17, de 16/5/2013; e art. 2º, §3º-A, da Resolução CD/FNDE 2, de 18/1/2012 (incluído pelo art. 1º, da Resolução CD/FNDE 43, de 4/9/2012) .
Culpabilidade: não há excludentes de ilicitude, de culpabilidade e de punibilidade; é razoável supor que a responsável tinha consciência da ilicitude de sua conduta; era exigível conduta diversa da praticada, qual seja, desincumbir-se do seu dever por meio da apresentação da prestação de contas no prazo e forma devidos. 
Encaminhamento: audiência.
Em cumprimento ao pronunciamento da unidade (peça 28) , foram efetuadas citação e audiência das responsáveis, nos moldes adiante:
 Andréa Oliveira Silva - promovida a citação da responsável, conforme delineado adiante:
	Comunicação: Ofício 15284/2019-TCU/Seproc (peça 32) 
Data da Expedição: 9/1/2020
Data da Ciência: 14/1/2020 (peça 35) 
Nome Recebedor: Brenna Oliveira Soares Santos
Observação: Ofício enviado para o endereço da responsável, conforme pesquisa de endereço no sistema da Receita Federal (peça 29) 
Fim do prazo para a defesa: 29/1/2020
	
 Elen Zite Pereira dos Santos - promovida a audiência da responsável, conforme delineado adiante:
	Comunicação: Ofício 125/2020-TCU/Seproc (peça 34) 
Data da Expedição: 9/1/2020
Data da Ciência: 14/1/2020 (peça 37) 
Nome Recebedor: Saadie Prats
Observação: Ofício enviado para o endereço da responsável, conforme pesquisa de endereço no sistema da Receita Federal (peça 30) 
Fim do prazo para a defesa: 29/1/2020
	
Conforme Despacho de Conclusão das Comunicações Processuais (peça 45) , informa-se que as providências inerentes às comunicações processuais foram concluídas. 
Transcorrido o prazo regimental, a responsável Andréa Oliveira Silva ingressou com pedido de prorrogação de prazo (peça 38) , deferido nos termos do Despacho de peça 43, mas permaneceu silente, devendo ser considerada revel, nos termos do art. 12, §3º, da Lei 8.443/1992, e a responsável Elen Zite Pereira dos Santos ingressou com sua defesa, conforme documento de peça 44.
ANÁLISE DOS PRESSUPOSTOS DE PROCEDIBILIDADE DA IN/TCU 71/2012
Apreciação do Prejuízo ao Contraditório e Ampla Defesa
Verifica-se que não houve o transcurso de mais de dez anos desde o fato gerador sem que tenha havido a notificação das responsáveis pela autoridade administrativa federal competente (art. 6º, inciso II, c/c art. 19, da IN/TCU 71/2012, modificada pela IN/TCU 76/2016) , uma vez que o fato gerador da irregularidade sancionada ocorreu em 22/10/2018, haja vista que o vencimento do prazo para prestação de contas deu-se em 21/10/2018, e as responsáveis foram notificadas sobre a irregularidade, pela autoridade administrativa competente, conforme abaixo:
Andréa Oliveira Silva, por meio do ofício acostado à peça 6, p. 1-2, recebido em 28/5/2019, conforme AR (peça 7) ; e
Elen Zite Pereira dos Santos, por meio do ofício acostado à peça 8, recebido em 3/1/2019, conforme AR (peça 9) .
Valor de Constituição da TCE 	
Verifica-se, ainda, que o valor atualizado do débito apurado (sem juros) , em 1º/1/2017, é de R$ 103.174,92, portanto, superior ao limite mínimo de R$ 100.000,00, na forma estabelecida conforme os arts. 6º, inciso I, e 19, da IN/TCU 71/2012, modificada pela IN/TCU 76/2016. 
OUTROS DÉBITOS NOS SISTEMAS DO TCU COM AS MESMAS RESPONSÁVEIS
Informa-se que não foi encontrado débito imputável às responsáveis em outros processos no Tribunal.
Informa-se que foi encontrado débito imputável à responsável abaixo indicada no banco de débitos existente no sistema e-TCE:
	Responsável
	Débitos inferiores

	Elen Zite Pereira dos Santos
	2453/2019 (R$ 40.203,78) - Dano inferior ao limite de instauração da TCE cadastrado

	A tomada de contas especial está, assim, devidamente constituída e em condição de ser instruída.
EXAME TÉCNICO			 
Da validade das notificações:
Preliminarmente, cumpre tecer breves considerações sobre a forma como são realizadas as comunicações processuais no TCU. A esse respeito, destacam-se o art. 179, do Regimento Interno do TCU (Resolução 155, de 4/12/2002) e o art. 4º, inciso III, § 1º, da Resolução TCU 170, de 30 de junho de 2004, in verbis:
Art. 179. A citação, a audiência ou a notificação, bem como a comunicação de diligência, farse-ão:
I - mediante ciência da parte, efetivada por servidor designado, por meio eletrônico, fac-símile, telegrama ou qualquer outra forma, desde que fique confirmada inequivocamente a entrega da comunicação ao destinatário;
II - mediante carta registrada, com aviso de recebimento que comprove a entrega no endereço do destinatário;
III - por edital publicado no Diário Oficial da União, quando o seu destinatário não for localizado
 (...) 
Art. 3º As comunicações serão dirigidas ao responsável, ou ao interessado, ou ao dirigente de órgão ou entidade, ou ao representante legal ou ao procurador constituído nos autos, com poderes expressos no mandato para esse fim, por meio de:
I - correio eletrônico, fac-símile ou telegrama;
II - servidor designado;
III - carta registrada, com aviso de recebimento;
IV - edital publicado no Diário Oficial da União, quando o seu destinatário não for localizado, nas hipóteses em que seja necessário o exercício de defesa.
Art. 4º. Consideram-se entregues as comunicações:
I - efetivadas conforme disposto nos incisos I e II do artigo anterior, mediante confirmação da ciência do destinatário;
II - realizadas na forma prevista no inciso III do artigo anterior, com o retorno do aviso de recebimento, entregue comprovadamente no endereço do destinatário;
III - na data de publicação do edital no Diário Oficial da União, quando realizadas na forma prevista no inciso IV do artigo anterior.
§ 1º O endereço do destinatário deverá ser previamente confirmado mediante consulta aos sistemas disponíveis ao Tribunal ou a outros meios de informação, a qual deverá ser juntada ao respectivo processo.
 (...) 
Bem se vê, portanto, que a validade da citação via postal não depende de que o aviso de recebimento seja assinado pelo próprio destinatário da comunicação, o que dispensa, no caso em tela, a entrega do AR em "mãos próprias". A exigência da norma é no sentido de o Tribunal verificar se a correspondência foi entregue no endereço correto, residindo aqui a necessidade de certeza inequívoca. 
Não é outra a orientação da jurisprudência do TCU, conforme se verifica dos julgados a seguir transcritos:
São válidas as comunicações processuais entregues, mediante carta registrada, no endereço correto do responsável, não havendo necessidade de que o recebimento seja feito por ele próprio (Acórdão 3648/2013-TCU-Segunda Câmara, Relator Ministro José Jorge) ;
É prescindível a entrega pessoal das comunicações pelo TCU, razão pela qual não há necessidade de que o aviso de recebimento seja assinado pelo próprio destinatário. Entregandose a correspondência no endereço correto do destinatário, presume-se o recebimento da citação. (Acórdão 1019/2008-TCU-Plenário, Relator Ministro Benjamin Zymler) ;
As comunicações do TCU, inclusive as citações, deverão ser realizadas mediante Aviso de Recebimento - AR, via Empresa Brasileira de Correios e Telégrafos, bastando para sua validade que se demonstre que a correspondência foi entregue no endereço correto. (Acórdão 1526/2007-TCU-Plenário, Relator Ministro Aroldo Cedraz) .
A validade do critério de comunicação processual do TCU foi referendada pelo Supremo Tribunal Federal, nos termos do julgamento do MS-AgR 25.816/DF, por meio do qual se afirmou a desnecessidade da ciência pessoal do interessado, entendendo-se suficiente a comprovação da entrega do "AR" no endereço do destinatário:
EMENTA: AGRAVO REGIMENTAL. MANDADO DE SEGURANÇA. DESNECESSIDADE DE INTIMAÇÃO PESSOAL DAS DECISÕES DO TRIBUNAL DE CONTAS DA UNIÃO. ART. 179 DO REGIMENTO INTERNO DO TCU. INTIMAÇÃO DO ATO IMPUGNADO POR CARTA REGISTRADA, INICIADO O PRAZO DO ART. 18 DA LEI nº 1.533/51 DA DATA CONSTANTE DO AVISO DE RECEBIMENTO. DECADÊNCIA RECONHECIDA. AGRAVO IMPROVIDO.
O envio de carta registrada com aviso de recebimento está expressamente enumerado entre os meios de comunicação de que dispõe o Tribunal de Contas da União para proceder às suas intimações.
O inciso II do art. 179 do Regimento Interno do TCU é claro ao exigir apenas a comprovação da entrega no endereço do destinatário, bastando o aviso de recebimento simples. 
Da revelia da responsável Andréa Oliveira Silva.
No caso vertente, a citação da responsável se deu em endereço proveniente da base CPF da Receita Federal, em sistema custodiado pelo TCU (peça 29) . A entrega do ofício citatório nesse endereço ficou comprovada (peça 35) .
Nos processos do TCU, a revelia não leva à presunção de que seriam verdadeiras todas as imputações levantadas contra os responsáveis, diferentemente do que ocorre no processo civil, em que a revelia do réu opera a presunção da verdade dos fatos narrados pelo autor. Dessa forma, a avaliação da responsabilidade do agente não pode prescindir da prova existente no processo ou para ele carreada. 
Ao não apresentar sua defesa, a responsável deixou de produzir prova da regular aplicação dos recursos sob sua responsabilidade, em afronta às normas que impõem aos gestores públicos a obrigação legal de, sempre que demandados pelos órgãos de controle, apresentar os documentos que demonstrem a correta utilização das verbas públicas, a exemplo do contido no art. 93, do DecretoLei 200/1967: "Quem quer que utilize dinheiros públicos terá de justificar seu bom e regular emprego na conformidade das leis, regulamentos e normas emanadas das autoridades administrativas competentes." 
Mesmo as alegações de defesa não sendo apresentadas, considerando o princípio da verdade real que rege esta Corte, procurou-se buscar, em manifestações da responsável na fase interna desta Tomada de Contas Especial, se havia algum argumento que pudesse ser aproveitado a seu favor. 
No entanto, a responsável não se manifestou na fase interna, não havendo, assim, nenhum argumento que possa vir a ser analisado e posteriormente servir para afastar as irregularidades apontadas.
Em consulta aos sistemas corporativos do instaurador (SIGPC) , verifica-se que a responsável também não apresentou contas junto ao instaurador e continua inadimplente (peça 46) .
Em se tratando de processo em que a parte interessada não se manifestou acerca das irregularidades imputadas, não há elementos para que se possa efetivamente aferir e reconhecer a ocorrência de boa-fé na conduta da responsável, podendo este Tribunal, desde logo, proferir o julgamento de mérito pela irregularidade das contas, conforme os termos dos §§ 2º e 6º do art. 202 do Regimento Interno do TCU (Acórdão 2064/2011-TCU-Primeira Câmara, relator Ministro Ubiratan Aguiar; Acórdão 6182/2011-TCU-Primeira Câmara, relator Ministro Weber de Oliveira; Acórdão 4072/2010-TCU-Primeira Câmara, relator Ministro Valmir Campelo; Acórdão 1189/2009-TCU-Primeira Câmara, relator Ministro Marcos Bemquerer; e Acórdão 731/2008-TCU-Plenário, relator Ministro Aroldo Cedraz) .
Dessa forma, a responsável Andréa Oliveira Silva deve ser considerada revel, nos termos do art. 12, §3º, da Lei 8.443/1992, devendo as contas serem julgadas irregulares, condenando-a ao débito apurado e aplicando-lhe a multa prevista no art. 57, da Lei 8.443/1992.
Passa-se agora ao exame das razões de justificativa apresentadas pela responsável Elen Zite Pereira dos Santos (peça 44) :
Manifestação da responsável (peça 44, p. 2) :
A responsável alega que não teve conhecimento dos recursos recebidos pela antecessora, bem como não sabia dos prazos previstos nas normas acerca da prestação de contas.
Entendeu que as contas deveriam ser prestadas pela antecessora, pois era a responsável pelos recursos que geriu.
Análise da manifestação da responsável:
Examinando-se o Ofício 12373E/2018, de 18/12/2018 (peça 8) , recebido em 3/1/2019 (peça 9) , constata-se que a responsável Elen Zite Pereira dos Santos tomou conhecimento da omissão da prestação de contas do Programa de Educação Infantil - Apoio Suplementar, no exercício de 2013, cujo prazo encerrou-se em 21/10/2018.
Nesse ofício de notificação, consta que, em razão do disposto na Resolução CD/FNDE 02/2012 e alterações, o registro e envio da prestação de contas ou de recolhimentos deve ser feito, obrigatoriamente, por meio do SiGPC - Contas Online, pelo dirigente da entidade, que no caso era a responsável Elen Zite Pereira dos Santos (item 5 - peça 8) .
Ademais, nesse mesmo expediente de notificação, ficou consignado que, conforme Súmula TCU 230, compete ao prefeito sucessor apresentar as contas referentes aos recursos federais recebidos por seu antecessor, quando este não o tiver feito ou, na impossibilidade de fazê-lo, adotar as medidas legais visando ao resguardo do patrimônio público com a instauração da competente Tomada de Contas Especial, sob pena de corresponsabilidade. Para evitar o registro de inadimplência da entidade, devem ser enviadas ao FNDE, por meio postal, justificativas, obrigatoriamente acompanhadas de cópia autenticada de Representação contra os responsáveis protocolizada junto ao Ministério Público Federal (item 6 - peça 8) .
Dessa forma, não prospera a justificativa de que não tinha conhecimento dos recursos recebidos pela antecessora, de que não sabia dos prazos previstos nas normas acerca da prestação de contas, bem como de que a responsabilidade por prestar contas era da antecessora, razão pela qual devem ser rejeitadas suas razões de justificativa.
Manifestação da responsável (peça 44, p. 3-5) :
A responsável alega que a sua conduta omissiva não causou dano ao erário, e como o FNDE já havia instaurado a tomada de contas especial, entendeu que não havia necessidade de adotar outras providências.
Afirma que a instauração da TCE pelo FNDE evitou o prejuízo à administração pública municipal, e se não há prejuízo, não há ato ilícito.
Análise da manifestação da responsável:
De fato, a conduta omissiva da responsável não foi determinante para a ocorrência do débito em apuração, uma vez que a sua antecessora, a Sra. Andréa Oliveira Silva, foi quem geriu os recursos do programa e está sendo responsabilizada por esse dano.
Entretanto, a conduta da responsável Elen Zite Pereira dos Santos reveste-se de elevado grau de reprovação, pois configura violação não só às regras legais, mas também aos princípios basilares da administração pública, eis que, em última análise, ocorre o comprometimento da necessária satisfação à sociedade sobre o efetivo emprego dos recursos públicos postos à disposição da municipalidade.
Conforme examinado no item 34.2, desta instrução, em 3/1/2019, a responsável Elen Zite Pereira dos Santos tomou conhecimento da omissão da prestação de contas do Programa de Educação Infantil  Apoio Suplementar, no exercício de 2013 (peça 9) , anteriormente à instauração da tomada de contas especial pelo FNDE, que ocorreu em 3/8/2019, mediante o Termo de Instauração de TCE (peça 1) .
Dessa forma, não prospera a justificativa de que não havia providências a adotar em razão da TCE instaurada pelo FNDE, uma vez que a instauração da TCE foi posterior à notificação direcionada à responsável.
Essa ausência de providências é agravada ainda pelo fato de que, no ofício de notificação (peça 8) , constou expressamente as providências que deveriam ser adotadas pela responsável e que não foram efetivadas, conforme trecho reproduzido a seguir:
6. Conforme Súmula TCU nº 230, compete ao prefeito sucessor apresentar as contas referentes aos recursos federais recebidos por seu antecessor, quando este não o tiver feito ou, na impossibilidade de fazê-lo, adotar as medidas legais visando ao resguardo do patrimônio público com a instauração da competente Tomada de Contas Especial, sob pena de co-responsabilidade. Para evitar o registro de inadimplência da entidade, devem ser enviadas ao FNDE, por meio postal, justificativas, obrigatoriamente acompanhadas de cópia autenticada de Representação contra os responsáveis protocolizada junto ao Ministério Público Federal.
Cumpre destacar ainda que a responsável não trouxe, aos autos, elementos ou informações no sentido de que buscou, junto à administração municipal, reunir documentação necessária à prestação de contas dos recursos repassados, não conseguindo justificar, portanto, o descumprimento do seu dever legal de que era prestar as contas no prazo e forma devidos.
Constata-se que a responsável, na impossibilidade de apresentar a prestação de contas, deixou de adotar as medidas legais visando ao resguardo do patrimônio público com a instauração da competente Tomada de Contas Especial, bem como não enviou, ao FNDE, por meio postal, justificativas, obrigatoriamente acompanhadas de cópia autenticada de Representação contra a antecessora, protocolizada junto ao Ministério Público Federal.
Cumpre ainda esclarecer que, de fato, a TCE é instrumento típico de controle externo para ressarcimento de dano ao Erário. No entanto, se não lhe era possível apresentar a prestação de contas, na forma e prazo devidos, deveria ter apresentado ao FNDE as justificativas que eventualmente a impediram de ter apresentado a prestação de contas, com solicitação de instauração da TCE ou representação junto ao Ministério Público Federal. No entanto, transcorrido o prazo para que cumprisse a sua obrigação legal, a responsável se manteve inerte, mesmo depois de notificada pelo instaurador a respeito da omissão.
Também não prospera a justificativa de que, se não há prejuízo, não há ato ilícito. Primeiro, porque o prejuízo existe e é objeto da presente tomada de contas especial, e segundo porque o ato ilícito da responsável Elen Zite Pereira dos Santos foi o não cumprimento do prazo originalmente estipulado para prestação de contas do Programa de Educação Infantil - Apoio Suplementar, no exercício de 2013, cujo prazo encerrou-se em 21/10/2018, conjugada com a não adoção de providências visando ao resguardo do patrimônio público.
Dessa forma, rejeitam-se as razões de justificativa apresentadas pela responsável.
Em consulta aos sistemas corporativos do instaurador (SIGPC) , verifica-se que a responsável também não apresentou contas junto ao instaurador e continua inadimplente (peça 46) .
Não sendo justificada a irregularidade objeto de audiência da responsável Elen Zite Pereira dos Santos, devem as suas contas serem julgadas irregulares, com a aplicação da multa prevista no art. 58, inciso I, da Lei 8.443/1992.
PRESCRIÇÃO DA PRETENSÃO PUNITIVA
Vale ressaltar que a pretensão punitiva, conforme Acórdão 1441/2016-TCU-Plenário, Relator Ministro Benjamin Zymler, que uniformizou a jurisprudência acerca dessa questão, subordinase ao prazo geral de prescrição indicado no art. 205, do Código Civil, que é de dez anos, contado da data de ocorrência da irregularidade sancionada, nos termos do art. 189, do Código Civil, sendo este prazo interrompido pelo ato que ordenar a citação, a audiência ou a oitiva do responsável.
No caso em exame, não ocorreu a prescrição, uma vez que a irregularidade sancionada ocorreu em 22/10/2018, e o ato de ordenação da citação ocorreu em 16/12/2019.
CONCLUSÃO
Em face da análise promovida na seção "Exame Técnico", verifica-se que as responsáveis não lograram comprovar a boa e regular aplicação dos recursos e, instada a se manifestar, a responsável Andréa Oliveira Silva optou pelo silêncio, configurando a revelia, nos termos do §3º, do art. 12, da Lei 8.443/1992, e a responsável Elen Zite Pereira dos Santos não justificou a irregularidade objeto de sua audiência. Ademais, inexistem nos autos elementos que demonstrem a boa-fé das responsáveis ou a ocorrência de outras excludentes de culpabilidade.
Vale ressaltar que a jurisprudência pacífica nesta Corte é no sentido da imprescritibilidade das ações de ressarcimento ao erário (Súmula TCU 282) . Dessa forma, identificado dano ao erário, devese instaurar e julgar o processo de tomada de contas especial para responsabilizar seus agentes causadores, respeitando o direito ao contraditório e à ampla defesa, independentemente de quando ocorreram os atos impugnados.
Verifica-se também que não houve a prescrição da pretensão punitiva, conforme análise já realizada.
Tendo em vista que não constam dos autos elementos que permitam reconhecer a boa-fé das responsáveis, sugere-se que as suas contas sejam julgadas irregulares, nos termos do art. 202, § 6º, do Regimento Interno do TCU, com a imputação do débito atualizado monetariamente e acrescido de juros de mora, nos termos do art. 202, §1º, do Regimento Interno do TCU, descontado o valor eventualmente recolhido, com a aplicação da multa prevista no art. 57, da Lei 8.443/1992 à responsável Andréa Oliveira Silva, bem como a aplicação da multa prevista no art. 58, inciso I, da Lei 8.443/1992, à responsável Elen Zite Pereira dos Santos.
Por fim, como não houve elementos que pudessem modificar o entendimento acerca das irregularidades em apuração, mantém-se a matriz de responsabilização presente na peça 25.
PROPOSTA DE ENCAMINHAMENTO
Diante do exposto, submetemos os autos à consideração superior, propondo ao Tribunal:
considerar revel a responsável Andréa Oliveira Silva (CPF XXX.580.175-XX) , para todos os efeitos, dando-se prosseguimento ao processo, com fulcro no art. 12, § 3º, da Lei 8.443/1992; 
julgar irregulares, nos termos dos arts. 1º, inciso I, 16, inciso III, alíneas "a" e "c", da Lei 8.443/1992, c/c os arts. 19 e 23, inciso III, da mesma Lei, as contas da responsável Andréa Oliveira Silva (CPF XXX.580.175-XX) , condenando-a ao pagamento das importâncias a seguir especificadas, atualizadas monetariamente e acrescidas dos juros de mora, calculadas a partir das datas discriminadas até a data da efetiva quitação do débito, fixando-lhe o prazo de quinze dias, para que comprove, perante o Tribunal, o recolhimento das referidas quantias aos cofres do Fundo Nacional de Desenvolvimento da Educação, nos termos do art. 23, inciso III, alínea "a", da citada lei, c/c o art. 214, inciso III, alínea "a", do Regimento Interno do TCU.  
		Débitos relacionados à responsável Andréa Oliveira Silva (CPF XXX.580.175-XX) :
	Data de ocorrência
	Valor histórico (R$) 

	30/12/2013
	81.670,96

aplicar à responsável Andréa Oliveira Silva (CPF XXX.580.175-XX) , a multa prevista no art. 57, da Lei 8.443/1992, c/c o art. 267, do Regimento Interno do TCU, fixando-lhe o prazo de quinze dias, a contar da notificação, para que comprove, perante o Tribunal (art. 214, inciso III, alínea "a", do Regimento Interno do TCU) , o recolhimento da dívida aos cofres do Tesouro Nacional, atualizada monetariamente desde a data do acórdão que vier a ser proferido por este Tribunal até a do efetivo recolhimento, se paga após o vencimento, na forma da legislação em vigor;
julgar irregulares, nos termos dos arts. 1º, inciso I, 16, inciso III, alíneas "a", da Lei 8.443/1992, c/c o art. 23, inciso III, da mesma Lei, as contas da responsável Elen Zite Pereira dos Santos (CPF XXX.320.405-XX) ;
aplicar à responsável Elen Zite Pereira dos Santos (CPF XXX.320.405-XX) , a multa prevista no art. 58, inciso I, da Lei 8.443/1992, c/c o art. 268, inciso I, do Regimento Interno do TCU, fixando-lhe o prazo de quinze dias, a contar da notificação, para que comprove, perante o Tribunal (art. 214, inciso III, alínea "a", do Regimento Interno do TCU) , o recolhimento da dívida aos cofres do Tesouro Nacional, atualizada monetariamente desde a data do acórdão que vier a ser proferido por este Tribunal até a do efetivo recolhimento, se paga após o vencimento, na forma da legislação em vigor;
autorizar, desde logo, a cobrança judicial das dívidas, caso não atendida a notificação, na forma do disposto no art. 28, inciso II, da Lei 8.443/1992;
autorizar também, desde logo, se requerido, com fundamento no art. 28, inciso I, da Lei 8.443/1992, c/c o art. 217, §§ 1º e 2º, do Regimento Interno do TCU, o parcelamento das dívidas em até 36 parcelas, incidindo, sobre cada parcela, corrigida monetariamente, os correspondentes acréscimos legais, fixando-lhe o prazo de quinze dias, a contar do recebimento da notificação, para comprovar, perante o Tribunal, o recolhimento da primeira parcela, e de trinta dias, a contar da parcela anterior, para comprovar o recolhimento das demais parcelas, devendo incidir, sobre cada valor mensal, atualizado monetariamente, os juros de mora devidos, no caso do débito, na forma prevista na legislação em vigor, alertando as responsáveis de que a falta de comprovação do recolhimento de qualquer parcela importará o vencimento antecipado do saldo devedor, nos termos do § 2º do art. 217 do Regimento Interno deste Tribunal; 
enviar cópia do Acórdão a ser prolatado, bem como do Relatório e do Voto que o fundamentarem à Procuradoria da República no Estado da Bahia, nos termos do § 3º do art. 16 da Lei 8.443/1992, c/c o § 7º do art. 209 do Regimento Interno/TCU, para adoção das medidas cabíveis; e
enviar cópia do Acórdão que vier a ser proferido ao Fundo Nacional de Desenvolvimento da Educação e às responsáveis, para ciência, informando que a presente deliberação, acompanhada do Relatório e do Voto que a fundamenta, está disponível para a consulta no endereço www.tcu.gov.br/acordaos, além de esclarecer que, caso requerido, o TCU poderá fornecer sem custos as correspondentes cópias, de forma impressa.
PARECER DO MINISTÉRIO PÚBLICO
O Ministério Público, à peça 50, manifestou-se de acordo com a proposta de encaminhamento alvitrada pela unidade técnica.
 
É o Relatório.

Alexandre Pereira de Sousa (OAB/BA 27.879) e outros.

Procurador Júlio Marcelo de Oliveira.

TOMADA DE CONTAS ESPECIAL. PROGRAMA DE EDUCAÇÃO INFANTIL - APOIO SUPLEMENTAR. OMISSÃO NA PRESTAÇÃO DE CONTAS. AUSÊNCIA DE COMPROVAÇÃO DA BOA E REGULAR UTILIZAÇAO DOS RECURSOS TRANSFERIDOS. CONTAS IRREGULARES. DÉBITO. MULTA.

TOMADA DE CONTAS ESPECIAL (TCE)

Secretaria de Controle Externo de Tomada de Contas Especial (SecexTCE).

Atuo por força do art. 18 da Resolução nº  175, 23 de maio de 2005.
De acordo com o que apurei nos autos, verificou-se a omissão no dever de prestar contas e a ausência de comprovação da boa e regular utilização de recursos federais transferidos ao Município de Anagé (BA) por força do Programa de Educação Infantil - Apoio Suplementar. O débito apurado monta a R$ 81.670,96.
Devem ser, então, julgadas irregulares as contas das responsáveis, com a cobrança de débito, no valor demonstrado adiante, e de multa. Vejamos.
A Sra. Andréa Oliveira Silva, Prefeita do município entre 1º/1/2013 e 31/12/2016, foi citada, no valor total recebido, devido a não ter comprovado a boa e regular aplicação dos recursos do convênio em face da omissão na prestação de contas do Programa de Educação Infantil - Apoio Suplementar, no exercício de 2013.
A prefeita sucessora a partir de 1º/1/2017, Sra. Elen Zite Pereira dos Santos, foi ouvida em audiência por não ter cumprido o prazo originalmente estipulado para prestação de conta, cujo prazo encerrou-se em 21/10/2018.
As alegações de defesa apresentadas pela Prefeita sucessora foram rejeitadas pela Secretaria de Controle Externo de Tomada de Contas Especial (SecexTCE) . A Sra. Andréa Oliveira Silva não apresentou alegações de defesa.
A unidade então propôs julgar irregulares as contas das responsáveis, atribuir o débito mencionado à Sra. Andréa Oliveira Silva, e aplicar multa a ambas as responsáveis.
Quanto ao alegado pela Sra. Elen Zite Pereira dos Santos, da análise oferecida pela SecexTCE, destaco o que se segue.
2.1 A responsável teria sido notificada, pelo tomador de contas, de que haveria de encaminhar a prestação de contas, de recolher o valor recebido pelo município ou de tomar as providências para a instauração de tomada de contas especial (TCE) . Não poderia alegar desconhecimento de sua obrigação.
2.2 A conduta da responsável revestir-se ia de elevado grau de reprovabilidade. Ela teria cometido violação "não só às regras legais, mas também aos princípios basilares da administração pública, eis que, em última análise, ocorre o comprometimento da necessária satisfação à sociedade sobre o efetivo emprego dos recursos públicos postos à disposição da municipalidade".
2.3 Não prosperaria o argumento de que não houve prejuízo e, portanto, não teria havido ato ilícito. Haveria sim prejuízo. No entanto, a irregularidade imputada à responsável seria apenas a omissão no dever de prestar contas ou providenciar o resguardo do patrimônio público. Tal conduta dá azo para a aplicação de multa, independentemente de haver ou não prejuízo.  Além disso, não caberia alegar que o tomador de contas instaurou a TCE, evitando o prejuízo, pois isto ocorreu sete meses após sua notificação. A responsável deveria ter tomado as devidas providências antes disso ou justificar sua inação.
Em relação à Sra. Andréa Oliveira Silva unidade técnica registrou que a responsável teria deixado de produzir prova, nesta fase ou na fase interna da TCE, que afastasse a irregularidade por que foi ouvida.
O Ministério Público manifestou-se de acordo com a proposta da unidade técnica.
Acolho em essência a análise apresentada pela SecexTCE, tomando-lhe as conclusões como razão para decidir.
Acrescento que não é possível acolher o argumento apresentado pela Sra. Elen Zite Pereira dos Santos de que é "indispensável à existência do dano (prejuízo) para que haja a responsabilidade civil, sedo um elemento basilar que no caso de sua ausência não há o que se falar em responsabilidade [sic]" (peça 44, p. 4) . A uma, trata-se de processo administrativo e não civil. A duas, mesmo se correta a interpretação que deu ao art. 186 do Código Civil, de onde extraiu esta conclusão, a responsável não está sendo cobrada a indenizar o prejuízo ocorrido. Por fim, cabe-lhe o julgamento pela irregularidade das contas, conforme art. 16, III, "a", da Lei nº  8.443, de 1992, e a aplicação da multa cominada no art. 58, II, da mesma lei, uma vez que sua conduta corresponde ao que está descrito nestes dispositivos.
Faço reparo, com as devidas vênias, a um dos fundamentos legais indicados pela unidade técnica para o julgamento pela irregularidade das contas da Sra. Andréa Oliveira Silva. A conduta desta responsável não se enquadra ao previsto na alínea "a" do inciso III do art. 16, ou seja, ela não foi omissa no dever de prestar contas. O prazo para isso venceu depois de quase dois anos do fim do mandato da ex-Prefeita. Logo, ela não era responsável por fazê-lo. No entanto, cabia-lhe demonstrar a boa utilização dos recursos federais que geriu, o que sequer tentou fazer. Assim, suas contas devem ser julgadas irregulares com base na alínea "c" do inciso III do art. 16 da Lei nº  8.443, de 1992.
Face ao exposto, Voto por que o Tribunal adote o acórdão que ora submeto à consideração deste Colegiado.
TCU, Sala das Sessões Ministro Luciano Brandão Alves de Souza, em 1 de setembro de 2020.
RAIMUNDO CARREIRO 
Relator